臺灣高雄地方法院刑事判決　　　　　　 100年度易字第1598號
公　訴　人　臺灣高雄地方法院檢察署檢察官
被　　　告　陳○德
選任辯護人　蔡祥銘律師
　　　　　　蔡晉祐律師
上列被告因傷害案件，經檢察官提起公訴（100年度偵字第20782
號），本院判決如下：
    主  文
陳○德成年人故意對少年犯傷害罪，處有期徒刑伍月，如易科罰
金，以新臺幣壹仟元折算壹日。
    事  實
一、陳○德係陳○○（民國○○年○○月生，年籍姓名詳卷）之
    父，彼此間具有家庭暴力防治法第3 條第3 款所稱之家庭成
    員關係。緣甲父於99年4 月4 日16時多許，在高雄市○○區
    ○○街住處，因功課壓力等因素，致情緒不穩定，即以摔毀
    客廳及廚房之物品，並將自己身體淋濕，以為發洩；待甲父
    返家見狀，並見陳○○身上潮濕，遂叫其換穿乾淨衣物。陳
    ○○換好衣服後，因仍無法平復情緒，即前去陽台拿取水管
    ，回到房間後躺在床上，將水管纏繞自己之頸部，欲以此抒
    發心情；甲父進入陳○○房間，見前開情狀，竟基於傷害他
    人身體之犯意，衝向陳○○並徒手將該水管勒緊，稱：「想
    死我成全你，我再去坐牢」等語。嗣經陳○○用力掙扎試圖
    扯開水管，甲父見陳○○呼吸困難，始行鬆手，造成陳○○
    受有頸部腫痛等傷害。
二、案經陳○○訴由高雄市政府警察局三民第二分局函送臺灣高
    雄地方法院檢察署檢察官偵查起訴。
    理  由
壹、證據能力部分：
    按被告以外之人於審判外之陳述雖不符刑事訴訟法第159 條
    之1 至之4 等4 條之規定，而經當事人於審判程序同意作為
    證據，法院審酌該言詞陳述或書面陳述作成時之情況，認為
    適當者，亦得為證據；當事人、代理人或辯護人於法院調查
    證據時，知有刑事訴訟法第159 條第1 項不得為證據之情形
    ，而未於言詞辯論終結前聲明異議者，視為有前項之同意，
    同法第159 條之5 定有明文。查，本案所引用之相關證據資
    料（詳後引證據），其中各項言詞或書面傳聞證據部分，縱
    無刑事訴訟法第159 條之1 至第159 條之4 或其他規定之傳
    聞證據例外情形，業經本院審理時予以提示並告以要旨，且
    各經檢察官、被告及辯護人表示意見，當事人已知上述證據
    乃屬傳聞證據，或明示同意作為本案之證據使用，或未於言
    詞辯論終結前對該等證據聲明異議，本院審酌上開證據作成
    時之情況，並無違法取證或其他瑕疵，認為以之作為證據為
    適當，而具有證據能力。
貳、實體部分：
一、訊據被告矢口否認有何前揭犯行，辯稱：當時我是解開纏繞
    在告訴人頸部之水管，並沒有將水管勒緊，或許是在解開過
    程中，水管有摩擦到頸部、或是告訴人先前有以水管勒自己
    頸部，而造成頸部有傷痕；又我太太自99年6 月間起，陸續
    對我提出恐嚇、傷害、離婚等案件，告訴人可能是受我太太
    的影響，才會這樣說云云。經查：
  (一)告訴人於99年4 月4 日16時多許，在上開住處，遭水管勒傷
    頸部，致受有頸部腫痛等傷害，業據證人即告訴人陳○○於
    偵查時證述在卷，核與證人即告訴人之母蔡○笑（姓名年籍
    詳卷，下稱乙母）於偵查時證稱：當時我有看見告訴人脖子
    上有勒痕，告訴人並說吃飯時吞嚥困難，我本來要帶她去看
    醫生，但告訴人不想出門等語相符；且被告於審理時陳稱：
    「（對於告訴人陳述因為本件事情後，其脖子有腫痛部分，
    有何意見？）無意見」等語。又有高雄市政府警察局三民第
    二分局鼎山派出所受理刑事案件報案三聯單、受理各類案件
    紀錄表、高雄市警察局三民二分局處理家庭暴力與兒少保護
    案件調查紀錄（通報）表（他字卷第8 至11頁）等附卷可稽
    。準此，告訴人於前揭時、地，其頸部因遭水管勒傷，而受
    有頸部腫痛之傷害等情，堪以認定。
  (二)證人即告訴人陳○○於99年8 月17日偵查時證稱：我與被告
    之前感情還好，但於發生本件後，彼此就不說話、不互動。
    於99年4 月4 日，我父母親外出吃飯，只有我在家睡覺，醒
    來後情緒不好，我先在客廳、廚房摔東西，再去陽台把自己
    淋濕後，回房間睡覺；父親即被告回來後，就進房間把我叫
    醒，看我身上濕濕的，就先叫我換衣服，被告就出去了。我
    換好衣服後，覺得心情還是不好，就到陽台拿水管回房間，
    躺在床上，並將水管纏住自己的脖子，當時是因功課壓力大
    ，覺得喘不過氣，有點想輕生。後來被告進來房間，馬上衝
    到我旁邊，用手把水管勒更緊，有2 、3 次，一邊罵髒話、
    一邊說「想死我成全你，我再去坐牢」，時間持續約3 分鐘
    ，途中我有試著要把水管扯掉，但被告力道太大，我無法抵
    抗，後來我呼吸因難，在那裡掙扎，被告才把水管鬆開，叫
    我起來罰跪，雙手還要舉箱子。又我當時沒有去驗傷，但是
    母親看到我脖子有勒痕，且我在吃飯時也覺得喉嚨會痛、吞
    嚥困難。因為這件事，學校啟動輔導機制，我也在高雄長庚
    醫院就醫，我有跟醫生說覺得生活沒有動力、情緒低落，並
    因為這件事，讓我不想積極讀書，而發生之前，我雖然情緒
    低落，但沒有不想讀書。本件我堅持提告（他字卷第20、21
    頁）等語。並於100 年8 月15日偵查時證述：我於99年8 月
    17日在檢察官面前之陳述實在。我不清楚當初我父親為何要
    把水管纏的更緊，這件事情影響我之後的生活及學習，例如
    我現在不想讀書，或我現在正在做一件快樂的事，但也不覺
    得快樂，且我記憶力也變差了。當時我父親即被告才沒有想
    幫我解開水管，我希望他受到處罰（偵卷第7 頁）等語。
  (三)據上，被告與告訴人係親生父女關係，長期共同居住生活，
    並於事發前雙方感情、互動尚可；復以告訴人年僅13、14歲
    學生之單純經歷，均能詳細靡遺而為陳述整個過程，前後指
    述相符；又前開2 次偵訊，事隔約1 年之久，告訴人仍堅持
    對其父親告訴，希望被告受到懲罰等情互核以觀，足認告訴
    人係本於親身經歷，並有遭被告前開傷害行為，應堪認定。
    另參酌，告訴人於99年4 月15日因情緒不穩定，前至高雄長
    庚醫院心智科初診，接受心理諮詢與藥物治療，診斷結果為
    「環境適應障礙併焦慮情緒」；且「據病歷所載，告訴人於
    99年4 月15日至兒童心智科初診之診斷為環境適應障礙併焦
    慮情緒症，經心理諮商結果顯示告訴人係因父母親婚姻失調
    及家庭失和等因素而引起短暫性適應及情緒障礙反應，另告
    訴人8 月12日最後一次至該科回診時，臨床上仍有焦慮、沮
    喪、情緒無法穩定等輕度症狀，除影響其日常生活功能外，
    並造成其學校及家庭功能失衡」等情，有高雄長庚醫院99年
    8 月12日診斷證明書1 紙、高雄長庚醫院兒童青少年精神科
    （兒童心智科）門診紀錄單1 份（他字卷第27至38頁）、高
    雄長庚醫院99年9 月10日函暨所附告訴人之病歷影本1 份（
    他字卷第52至58頁）等在卷可按；而依被告所述，係自99年
    6 月間起，因乙母懷疑其有外遇，陸續提出恐嚇、傷害、離
    婚等訴訟。是告訴人於99年4 月15日因情緒不穩定而就醫，
    顯係因本件家暴傷害行為，引發情緒障礙反應，而非肇因父
    母親婚姻問題；準此，足徵告訴人前開證詞，並非虛構，應
    堪採信。至被告雖辯稱：我太太一直向告訴人即我女兒說，
    我有外遇，告訴人可能因此受影響云云；惟以告訴人之年紀
    及思慮，已有相當程度之自主性，是縱如被告所言，母親較
    為疼愛告訴人，衡情告訴人應僅係較認同母親，或認為父親
    即被告之背叛婚姻之行為不當，焉會因此而故意設詞，以誣
    陷被告入罪？綜上，告訴人指稱遭被告以水管勒緊頸部，致
    受有頸部腫痛之傷害，堪以採信。
  (四)證人乙母於偵查時證稱：本件過程我沒有目擊，因為我身體
    受傷不方便上樓，且我了解我先生即被告的個性，不容他人
    去介入他要做的事，這件事是聽我女兒即告訴人轉述，但過
    程中我有聽到他們雙方激烈的爭吵聲。事後被告命令告訴人
    下跪，並雙手舉英語百科套裝書，重量約5. 5公斤，被告則
    在旁邊罵髒話，之後命令告訴人下樓吃晚餐，告訴人就跑回
    房間反鎖門，我就去詢問她，看見告訴人脖子上有勒痕，剛
    開始她不肯說，經我一再詢問，才告訴我全部的過程，也說
    吃飯時已經吞嚥困難，我本來要帶她去看醫生，但告訴人不
    想出門。又在本件之後，告訴人與被告形同陌路，並都會閃
    躲被告，也有畏懼的表現，例如要經過被告旁邊需要我陪同
    （他字卷第22、23頁）等語；經核與告訴人前開證詞大致相
    符。益徵被告確有於前開時、地，以水管勒緊告訴人頸部，
    致告訴人受有「頸部腫痛」之傷害甚明。
  (五)被告於審理時陳稱：告訴人將水管纏住脖子約3 圈，躺在床
    上不動，我看到時很緊張，就過去用一隻手扶起告訴人，另
    一隻手去解開水管，所以我是解開水管，並沒有將水管勒緊
    。水管的材質是一般橡膠水管，水管外有細花紋，長度約3
    米。至於當時水管纏繞脖子時有無打結，我不記得，當時我
    只想趕快解開，我是拉著水管繞著告訴人的頭部解開，在我
    解開水管過程，告訴人並無任何動作，是身體放軟，一動也
    不動。又我是因回到家時，看到客廳的東西都被告訴人砸爛
    了，我清理一陣子，覺得不對，所以要去叫告訴人下來看我
    清理的狀況，進入告訴人房間時，我有叫告訴人，但她身體
    放軟、眼睛閉著躺在床上，沒有任何的回應，而於我解開水
    管後，告訴人已經清醒了，我就直接叫告訴人下樓罰跪，看
    著我清理他砸爛的東西。我當時並未詢問告訴人為何要拿水
    管纏住自己的脖子，也沒有看告訴人用水管纏住自己的脖子
    ，有無造成任何的傷勢，因為她留長髮遮住脖子（審卷第25
    至28頁）云云。依此而論，苟如被告所言，於進入告訴人房
    間時，見告訴人以水管纏繞頸部，很緊張，並當時告訴人係
    一動也不動躺在床上，於解開水管過程亦無任何反應、動作
    ，則身為告訴人父親之被告，於解開水管後，焉會不查看告
    訴人頸部是否受有傷害？詢問告訴人身體有無不適？並有無
    其他自殘行為，而需送醫救治、觀察？又於確認告訴人生命
    無虞時，理應關心告訴人是否遭遇困難？心理、情緒反應為
    何？以為了解告訴人砸壞客廳、廚房物品，及自殘原因；豈
    會僅因所謂告訴人長髮遮住頸部，即未查看告訴人是否受傷
    ，而直接命告訴人下樓罰跪，看其清理物品？在在與常理相
    違。是被告辯稱：當時我是解開水管，並沒有將水管勒緊，
    亦無傷害告訴人云云，顯係事後推諉之詞，殊難採信。
  (六)綜上所述，本案事證明確，被告上開傷害犯行堪以認定，應
    依法論科。
二、按刑法總則之加重，係概括性之規定，所有罪名均一體適用
    ；刑法分則之加重，係就犯罪類型變更之個別犯罪行為予以
    加重，成為另一獨立之罪名。兒童及少年福利法第70條第1
    項前段所定：「成年人教唆、幫助或利用兒童及少年犯罪或
    與之共同實施犯罪或故意對其犯罪者，加重其刑至二分之一
    」，其中成年人教唆、幫助或利用兒童及少年犯罪或與之共
    同實施（實行）犯罪之加重，並非對於個別特定之行為而為
    加重處罰，其加重係概括性之規定，對一切犯罪皆有其適用
    ，自屬刑法總則加重之性質；至故意對兒童及少年犯罪之加
    重，係對被害人為兒童及少年之特殊要件予以加重處罰，乃
    就犯罪類型變更之個別犯罪行為予以加重，始屬刑法分則加
    重之性質，而成為另一獨立之罪，該罪名及構成要件與常態
    犯罪之罪名及構成要件應非相同，有罪判決自應諭知該罪名
    及構成要件（最高法院57年臺上字第3414號判例、72年臺上
    字第6785號判例、92年度第1 次刑事庭會議決議、97年度臺
    上字第2860號、99年度臺上字第1128號判決意旨參照）。是
    成年人故意對少年犯罪，應依兒童及少年福利法第70條第1
    項前段規定，加重其刑而成為獨立於刑法以外之刑事特別法
    另一罪名。
三、按家庭成員間實施身體或精神上不法侵害之行為，即屬「家
    庭暴力」；所稱家庭暴力罪者，謂家庭成員間故意實施家庭
    暴力行為而成立其他法律所規定之犯罪者。家庭暴力防治法
    第2 條第1 款、第2 款定有明文。本件被告與告訴人係父女
    關係，具有家庭暴力防治法第3 條第3 款所定之家庭成員關
    係。核被告所為，係犯兒童及少年福利法第70條第1 項前段
    、刑法第277 條第1 項之成年人故意對少年犯傷害罪，且屬
    於對家庭成員間實施身體不法侵害之行為，自該當家庭暴力
    防治法所稱之家庭暴力罪，惟因家庭暴力防治法對於家庭暴
    力罪並無罰則規定，自應依前開傷害罪規定論罪。又被告係
    成年人，告訴人為85年12月生，此有卷內年籍資料可憑，於
    本件案發時即99年4 月間，告訴人係未滿18歲之少年，被告
    對於未滿18歲之少年犯本件傷害罪，應以兒童及少年福利法
    第70條第1 項前段規定加重其刑。爰審酌被告身為告訴人之
    父親，於告訴人因壓力而情緒不穩時，不僅未予適當協助、
    勸導，反以暴力相向，除造成告訴人受有頸部傷害外，更加
    深其心理、情緒之障礙及焦慮，犯後亦不思反省、彌補，竟
    仍矯言以圖卸責，被告之素行非劣，犯罪之動機、手段、所
    造成之傷害程度等一切情狀，量處如主文所示之刑，並諭知
    易科罰金之折算標準，以資懲儆。
據上論斷，應依刑事訴訟法第299 條第1 項前段，兒童及少年福
利法第70條第1 項前段，刑法第11條、第277 條第1 項、第41條
第1 項前段，刑法施行法第1 條之1 ，判決如主文。
本案經檢察官陳登燦到庭執行職務。
中    華    民    國    100    年    11    月    30   日
                  刑事第十六庭  法  官   洪榮家
以上正本證明與原本無異。
如不服本判決，應於收受判決後10日內向本院提出上訴書狀，並
應敘述具體理由。其未敘述上訴理由者，應於上訴期間屆滿後20
日內向本院補提理由書（均須按他造當事人之人數附繕本）「切
勿逕送上級法院」。
中    華    民    國    100    年    11    月    30   日
                                書記官   陳鈺甯
附錄本案論罪科刑法條：
刑法第277條條第1項
傷害人之身體或健康者，處3 年以下有期徒刑、拘役或1 千元以
下罰金。
兒童及少年福利法第70條
成年人教唆、幫助或利用兒童及少年犯罪或與之共同實施犯罪或
故意對其犯罪者，加重其刑至二分之一。但各該罪就被害人係兒
童及少年已定有特別處罰規定者，不在此限。                
對於兒童及少年犯罪者，主管機關得獨立告訴。